臺灣高雄地方法院民事判決
111年度鳳簡字第288號
原      告  蘇洪麗華
訴訟代理人  陳雅娟律師
被      告  楊翊宏  
上列當事人間請求遷讓房屋等事件，本院於民國111年7月14日言詞辯論終結，判決如下：                      
    主      文
一、被告應將門牌號碼高雄市○○區○○路○○○巷○○○號房屋全部遷讓
    返還原告。
二、被告應給付原告新臺幣玖萬壹仟元，及自民國一一一年六月
    二十六日起至清償日止，按週年利率百分之五計算之利息。
三、被告應自民國一一一年五月十五日起至遷讓返還系爭房屋之
    日止，按月給付原告新臺幣貳萬陸仟元。
四、原告其餘之訴駁回。
五、訴訟費用新臺幣伍仟伍佰壹拾元由被告負擔百分之五十九，
    餘由原告負擔。　
六、本判決第一項、第二項、第三項得假執行。
    事實及理由
一、按簡易訴訟之訴狀送達後，原告不得將原訴變更或追加他訴
    ，但擴張或減縮應受判決事項之聲明者，不在此限；不變更
    訴訟標的，而補充或更正事實上或法律上之陳述者，非為訴
    之變更或追加，民事訴訟法第436條第2項、第255條第1項第
    3款、第256條分別定有明文。本件原告起訴時原請求：㈠被
    告應自坐落高雄市○○區○○段地號1116-19地號土地上建號102
    40號、門牌號碼高雄市○○區○○路000巷00號之建物(下稱系爭
    房屋)遷出，將系爭房屋騰空返還原告；㈡被告應給付原告新
    臺幣(下同)299,000元及自起訴狀繕本送達翌日起至清償日
    止，按週年利率5％計算之利息；暨至遷讓返還系爭房屋之日
    止，按月給付原告78,000元；㈢原告願供擔保，請准宣告假
    執行(本院卷第9至10頁)。嗣於本院審理中撤回假執行之聲
    請，並更正聲明如下述（本院卷第69至70頁），與上開規定
    相符，應予准許。
二、被告經合法通知，無正當理由未於言詞辯論期日到場，核無
    民事訴訟法第386 條各款所列情形，爰依原告聲請，由其一
    造辯論而為判決。
三、原告主張：
(一)原告將其所有之系爭房屋出租予被告使用，兩造於民國108
    年9月29日簽訂租賃契約，約定租賃期間自108年10月15日起
    至110年10月15日止，每月租金為13,000元，押租金為13,00
    0元，被告應於每月15日前繳納租金（下稱系爭租約）。被
    告於110年10月15日租期屆至後仍居住在系爭房屋內，其以
    尚未找到其他租屋處為由，請求原告展延租期2個月直至110
    年12月15日止，原告允諾之，惟非兩造成立不定期租賃關係
    ，嗣110年12月15日屆至後，被告拒不搬遷，原告於111年1
    月12日寄發鳳山五甲存證號碼000005號存證信函(下稱系爭
    存證信函)請求被告應於111年1月18日遷出系爭房屋，被告
    未於招領期限內至郵局領取系爭存證信函，故以招領逾期通
    知寄送至被告居住之高雄市○○區○○路000巷00號之日期111年
    1月14日作為前開意思表示到達日，是兩造間已無租賃關係
    存在，被告無權占有迄今，被告應遷讓返還系爭房屋予原告
    。
(二)又被告自110年12月15日起至111年4月15日止，合計4個月，
    無權占有系爭房屋，因而每月獲得相當於租金之利益，致原
    告受有相當於租金之損害52,000元(計算式：13,000×4＝52,0
    00)，扣除已繳納押租金13,000元後，請求被告給付相當於
    租金之不當得利39,000元。另依系爭租約第6條約定：被告
    於租期屆滿時，除經原告同意繼續出租外，應即日將系爭房
    屋誠心按照原狀遷空返還原告，不得藉詞推諉或主張任何權
    利，如不即時遷讓交還系爭房屋時，原告每月得向被告請求
    按照租金五倍之違約金至遷讓完了之日止，被告及連帶保證
    人，決無異議等語。是原告依系爭租約第6條約定，請求自1
    10年12月15日起至111年4月15日止之4個月已屆期違約金260
    ,000元(計算式：13,000×5×4＝260,000)，總計請求被告給付
    299,000元(計算式：39,000＋260,000＝299,000)。
(三)再者，被告迄今仍繼續無權占有系爭房屋，因而每月獲得相
    當於租金之利益13,000元，致原告受有相當於租金之損害13
    ,000元，及依系爭租約第6條約定每月應賠償違約金65,000
    元，請求被告應自111年5月15日起至遷讓返還系爭房屋之日
    止，按月給付原告78,000元(計算式：13,000＋65,000＝78,00
    0)。為此，爰依民法第455條、第767條、第179條及租賃之
    法律關係提起本訴，並聲明：㈠被告應將系爭房屋全部遷讓
    返還原告；㈡被告應給付原告299,000元，及自起訴狀繕本送
    達被告翌日起至清償日止，按週年利率5％計算之利息；㈢被
    告應自111年5月15日起至遷讓返還系爭房屋之日止，按月給
    付原告78,000元。
四、被告受合法通知未於言詞辯論期日到場，亦未提出任何書狀
    陳述。
五、本院得心證之理由：
(一)按所有人對於無權占有或侵奪其所有物者，得請求返還之，
    對於妨害其所有權者，得請求除去之，有妨害其所有權之虞
    者，得請求防止之，民法第767條第1項定有明文。又原告以
    無權占有為原因，提起返還所有物之訴，被告即應就其占有
    權源之存在負舉證責任（最高法院98年度台上字第863號判
    決意旨參照）。次按承租人應依約定日期，支付租金；承租
    人於租賃關係終止後，應返還租賃物，民法第439條前段、
    第455條前段分別定有明文。復按無法律上之原因而受利益
    ，致他人受損害者，應返還其利益；不當得利之受領人應返
    還之利益，如依其利益之性質不能返還者，應償還其價額；
    民法第179條前段、第181條但書分別定有明文。復按無權占
    用他人房屋或土地者，依社會通常之概念，可能享有相當於
    租金之利益，並致所有人受有無法使用收益之損害，房屋或
    土地所有權人得請求占用人返還該利益（最高法院61年台上
    字1695號判決意旨參照）。又所謂相當於租金之利益，係指
    因其本質上並非合法契約下所稱之租金，而僅係因占有人使
    用收益之結果，致所有人無法將之出租而收取租金，形同占
    有人受有相當於租金之利益，所有人則受有相當於租金之損
    害，故於認定占有人應返還之利益時，得以若占有人以承租
    方式占有使用時所應支出之租金為依據，則此項相當租金利
    益之認定，自可參酌原先出租時之租金額（臺灣高等法院10
    9年上字第986號判決意旨參照）。　
(二)本件原告主張之被告無權占有系爭房屋、受有相當於租金之
    不當得利、依系爭租約第6條約定應賠償違約金之事實，業
    據其提出系爭租約、系爭房屋建物登記第一類謄本、鳳山區
    五甲段1116-19地號土地第一類謄本、系爭存證信函及信封
    封面、系爭房屋外觀照片為證（本院卷第17至31、59至61、
    65、73頁），經本院核對無訛，而被告就原告主張之事實，
    已於相當時期受合法通知，其於言詞辯論期日未到場爭執，
    亦未提出書狀作有利於己之聲明或陳述以供本院審酌，依民
    事訴訟法第280條第3項、第1項規定，視同自認。是本件依
    調查證據之結果，認原告主張之事實堪信為真實。又系爭租
    約於110年12月15日屆期而終止，被告已無繼續占有使用系
    爭房屋之合法權源，原告請求被告應將系爭房屋全部遷讓返
    還予原告，即屬有據。再者，被告於系爭租約屆期終止後仍
    無權占有系爭房屋，屬無法律上之原因而受有相當於租金之
    利益，致原告受有相當於租金之損害，並參之被告以每月租
    金13,000元向原告承租系爭房屋，有系爭租約在卷可稽(本
    院卷第17至22頁)，是原告請求被告給付自110年12月15日起
    至111年4月15日止之4個月，相當於租金之不當得利52,000
    元，再以被告交付押租金13,000元抵充1個月之相當於租金
    之不當得利後，請求被告給付39,000元，為有理由。
(三)另按違約金，除當事人另有訂定外，視為因不履行而生損害
    之賠償總額。其約定如債務人不於適當時期或不依適當方法
    履行債務時，即須支付違約金者，債權人除得請求履行債務
    外，違約金視為因不於適當時期或不依適當方法履行債務所
    生損害之賠償總額；約定之違約金額過高者，法院得減至相
    當之數額，民法第250條第2項、第252條分別定有明文。又
    約定之違約金苟有過高情事，法院即得依此規定核減至相當
    之數額，並無應待至債權人請求給付後始得核減之限制，此
    項核減，法院得以職權為之，亦得由債務人訴請法院核減(
    最高法院79年台上字第1612號判決意旨參照)。經查，觀諸
    系爭租約第6條約定並未明定為懲罰性違約金，及原告於本
    院審理時稱：系爭租約第6條為損害賠償總額預定之性質等
    語，業據原告陳述在卷(本院卷第70頁)，是系爭租約第6條
    係指損害賠償總額預定之違約金，堪以認定。又系爭租約既
    已於110年12月15日終止，被告即應遷讓返還系爭房屋，被
    告迄未將系爭房屋遷讓返還原告，原告自得依系爭租約第6
    條請求違約金，惟審酌原告因被告未遷讓返還系爭房屋之所
    受積極損害、所失利益，通常為租金之收入及租金轉投資之
    收益，及目前社會經濟處於存款低利率，與原告無法收回系
    爭房屋所受實際損失等情，認原告請求按月依租金5倍即65,
    000元計算之違約金尚屬過高，應予酌減為以租金之1倍即13
    ,000元計算每月違約金為適當，逾此範圍之部分，則不應准
    許。
(四)從而，系爭租約既於110年12月15日屆至，被告已無繼續占
    有使用系爭房屋之合法權源，原告請求被告應將系爭房屋全
    部遷讓返還予原告，為有理由，應予准許。又被告自110年1
    2月15日起至111年4月15日止之4個月受有相當於租金之不當
    得利39,000元，再依系爭租約第6條約定應賠償前開4個月之
    違約金計52,000元(計算式:13,000×4＝52,000)，是原告得請
    求被告給付91,000元(計算式:39,000＋52,000＝91,000)，為
    有理由，應予准許，逾此範圍之部分，則不應准許。再者，
    被告迄今仍繼續無權占有系爭房屋，因而每月獲得相當於租
    金之不當得利13,000元，及應按月賠償違約金13,000元，是
    原告得請求被告應自111年5月15日止起至遷讓返還系爭房屋
    之日止，按月給付原告26,000元，為有理由，應予准許，逾
    此範圍之部分，則不應准許。
(五)末按遲延之債務，以支付金錢為標的者，債權人得請求依法
    定利率計算之遲延利息；應付利息之債務，其利率未經約定
    ，亦無法律可據者，週年利率為5％；給付無確定期限者，債
    務人於債權人得請求給付時，經其催告而未為給付，自受催
    告時起，負遲延責任。其經債權人起訴而送達訴狀，與催告
    有同一之效力，民法第233條第1項前段、第203條、第229條
    第2項亦分別定有明文。查原告起訴狀繕本於111年6月15日
    寄存送達被告，自寄存之日起經10日即111年6月25日發生送
    達加催告之效力（本院卷第55-1頁），準此，原告請求被告
    給付91,000元之部分，請求給付自起訴狀繕本送達翌日即11
    1年6月26日起至清償日止，按週年利率5％計算之利息，於法
    並無不合，應予准許。
六、綜上所述，原告依民法第455條、第767條、第179條及租賃
    之法律關係，請求被告應將系爭房屋全部遷讓返還原告；被
    告應給付原告91,000元，及自111年6月26日起至清償日止，
    按週年利率5％計算之利息；被告應自111年5月15日起至遷讓
    返還系爭房屋之日止，按月給付原告26,000元，均為有理由
    ，應予准許，逾此範圍之部分，則不應准許。
七、本件原告勝訴部分係就民事訴訟法第427條第1項訴訟適用簡
    易程序所為被告敗訴之判決，依同法第389條第1項第3款規
    定，應依職權宣告假執行。　
八、訴訟費用負擔之依據：民事訴訟法第79條。 
中　　華　　民　　國　　111 　年　　8 　　月　　15　　日
                  鳳山簡易庭  法  官    藍雅筠
以上正本係照原本作成。　
如不服本判決，應於送達後20日內，向本院提出上訴狀並表明上
訴理由，如於本判決宣示後送達前提起上訴者，應於判決送達後
20日內補提上訴理由書（須附繕本）。　　　　　　　　
中　　華　　民　　國　　111 　年　　8 　　月　　15　　日
                              書記官    蔡毓琦　　
訴訟費用計算式 裁判費(新臺幣)5,510元 合計          5,510元